【裁判字號】    99,交聲,796
【裁判日期】    990622
【裁判案由】    違反道路交通管理處罰條例聲明異議
【裁判全文】
臺灣桃園地方法院交通事件裁定         99年度交聲字第796號
移送機關即
原處分機關  交通部公路總局新竹區監理所
異  議  人
即受處分人  甲○○
上列異議人因違反道路交通管理處罰條例案件，對於交通部公路
總局新竹區監理所於民國99年5 月28日所為之處分（原處分案號
：桃監裁罰字第裁52-DB0000000號），聲明異議，本院裁定如下
：
    主  文
原處分撤銷。
甲○○汽車駕駛人，駕駛汽車經測試檢定酒精濃度超過規定標準
，應吊扣重型機器腳踏車駕駛執照壹年，並接受道路交通安全講
習。
    理  由
一、原處分意旨略以：異議人即受處分人甲○○於民國98年12月
    13日凌晨1時55分許，駕駛車牌號碼BWV-012號普通重型機車
    ，行經桃園縣八德市○○路○段551號前，為桃園縣政府警察
    局八德分局警員查獲有「酒後駕車，酒測值每公升零點四三
    七毫克」之行為，予以填製桃警局交字第DB0000000 號舉發
    違反道路交通管理事件通知單（下稱舉發單）舉發違規。嗣
    經原處分機關調查後，以異議人違規事證明確，依道路交通
    管理處罰條例第三十五條第一項第一款、第二十四條第一項
    第二款等規定，裁處異議人罰鍰新臺幣（下同）三萬元，吊
    扣駕駛執照十二個月，並應參加道路交通安全講習。又依刑
    事訴訟法第二百五十三條之一規定，我國緩起訴處分並不需
    要得到法院同意，且緩起訴處分由於欠缺正式訴訟程序，喪
    失對犯罪構成要件詳細驗證之可能性，是緩起訴處分是實質
    刑事處罰，即有違憲法第八條的法官保留原則，亦違反刑事
    訴訟法中重要的控訴原則；緩起訴處分可能對被告之自由或
    財產做出限制，惟非實質刑事處罰僅為檢察官做成之行政處
    分至明。緩起訴之指示與負擔是與被告協商取得被告同意後
    ，課予被告一定作為與不作為，檢察機關責付一定機關監督
    執行，即先有協商，然後有行政處分，再有執行命令；爰此
    ，緩起訴處分在法理上不為刑事處罰，而無法適用行政罰法
    第二十六條第一項之規定等語。
二、聲明異議意旨略以：伊已依緩起訴處分所示，繳納一萬五千
    元，原處分機關再通知繳納罰鍰三萬元，因家境貧困無力繳
    交，又一事不兩罰，請准減罰等語。
三、按汽車駕駛人有飲用酒類或其他類似物後其吐氣所含酒精濃
    度超過每公升零點二五毫克或血液中酒精濃度超過百分之零
    點零五以上之情形者，不得駕車；汽車駕駛人，駕駛汽車經
    測試檢定有酒精濃度超過規定標準之情形者，處一萬五千元
    以上六萬元以下罰鍰，並當場移置保管該汽車及吊扣其駕駛
    執照一年；汽車駕駛人，有第三十五條第一項規定之情形者
    ，應接受道路交通安全講習，道路交通安全規則第一百十四
    條第二款，道路交通管理處罰條例第三十五條第一項第一款
    及第二十四條第一項第二款分別定有明文。
四、次按94年2月5日公布，95年2月5日施行之行政罰法第一條規
    定：「違反行政法上義務而受罰鍰、沒入或其他種類行政罰
    之處罰時，適用本法。但其他法律有特別規定者，從其規定
    」足認行政罰法乃行政罰之基本法，而道路交通管理處罰條
    例本質上係屬行政罰，此由該條例中就交通違規行為所定法
    律效果包括罰鍰、吊銷證照裁罰等行政罰觀之甚明（參照行
    政罰法第一條、第二條將罰鍰、吊銷證照處分均定為行政罰
    ），是違反道路交通管理處罰條例之裁罰事件，自有行政罰
    法之適用。再按一行為同時觸犯刑事法律及違反行政法上義
    務規定者，依刑事法律處罰之。但其行為應處以其他種類行
    政罰或得沒入之物而未經法院宣告沒收者，亦得裁處之。前
    項行為如經不起訴處分或為無罪、免訴、不受理、不付審理
    之裁判確定者，得依違反行政法上義務規定裁處之，行政罰
    法第二十六條定有明文，此即所謂一事不二罰之原則。考其
    立法目的，無非以一行為同時觸犯刑事法律及違反行政法上
    義務規定時，由於刑罰與行政罰同屬不法行為之制裁，而刑
    罰之懲罰作用較強，依刑事法律處罰即足資警惕，實無再處
    行政罰之必要，且刑事法律處罰，由司法機關依法定程序為
    之，較符正當法律秩序，應予優先適用。至於沒入或其他種
    類行政罰，因兼具維護公共秩序之作用，為達行政目的，行
    政機關仍得併予裁處。又此所稱「其他種類行政罰」係指違
    反行政法上之義務應受「裁罰性」之「不利處分」而言，依
    行政罰法第二條規定，應包括限制或禁止行為之吊扣證照處
    分及警告性之講習處分在內。再觸犯刑事法律之犯罪行為，
    除得經檢察官之起訴，並由法院審理後，為有罪科刑、無罪
    、免訴、不受理、不付審理之裁判外，如檢察官認該行為所
    涉為死刑、無期徒刑或最輕本刑三年以上有期徒刑以外之罪
    ，於參酌刑法第五十七條所列事項及公共利益之維護，認以
    緩起訴為適當者，得定一年以上三年以下之緩起訴期間為緩
    起訴處分，並同時命被告為一定之金錢給付。而被告於緩起
    訴期間內，有左列情形之一者，檢察官得依職權或依告訴人
    之聲請撤銷原處分，繼續偵查或起訴：一於期間內故意更犯
    有期徒刑以上刑之罪，經檢察官提起公訴者；二緩起訴前，
    因故意犯他罪，而在緩起訴期間內受有期徒刑以上刑之宣告
    者；三違背第二百五十三條之二第一項各款之應遵守或履行
    事項者，刑事訴訟法第二百五十三條之三第一項定有明文。
    準此，經檢察官為緩起訴處分者，於緩起訴之猶豫期間內，
    刑事訴追程序仍未終局確定，檢察官於緩起訴期間內，如認
    被告顯無反省警惕之情或根本欠缺反省警惕之能力，即得依
    職權或依告訴人之聲請，將原緩起訴處分撤銷，此與不起訴
    處分確定後，刑事訴追程序終結，檢察官原則上不得就同一
    行為再行起訴之法律效果迥異。故在緩起訴期間內即猶豫期
    間期滿前，該緩起訴處分既有被撤銷之可能，此時原處分機
    關若依法為行政裁決，將使異議人有同時遭受行政處罰及刑
    事訴追之危險，顯與行政罰法第二十六條規定之立法意旨相
    違背。從而，汽車駕駛人酒後駕車時，如同時觸犯刑法第一
    百八十五條之三之公共危險罪者，原處分機關除依上開行政
    罰法第二十六條第一項但書規定，處以其他種類行政罰外，
    關於行政罰鍰部分，即應依行政罰法第二十六條、道路交通
    管理處罰條例第十條等規定，移送地方法院檢察署處理，其
    後非有行政罰法第二十六條第二項所定不起訴等事由外，不
    得裁處行為人罰鍰，行為人始無同時遭到行政處罰及刑事訴
    追之一事二罰的危險（臺灣高等法院暨所屬法院96年法律座
    談會刑事類提案第36號決議審查意見及研究結果參照）。
五、經查：
（一）異議人於上揭時、地有飲酒後駕駛車牌號碼BWV-012 號普
      通重型機車，經警測得其呼氣酒精濃度達每公升零點四三
      七毫克，超過標準值，因予舉發「酒後駕車，酒測值每公
      升零點四三七毫克」之行為，予以填製桃警局交字第DB00
      00000 號舉發單，嗣經原處分機關以違規事證明確，裁處
      罰鍰三萬元，吊扣駕駛執照十二個月，並應參加道路交通
      安全講習。又異議人同時涉犯刑法第一百八十五條之三公
      共危險罪，經臺灣桃園地方法院檢察署檢察官於99年3 月
      15日以九十九年度偵字第三五五六號為緩起訴處分，其期
      間為一年，異議人並應向財團法人臺灣更生保護會桃園分
      會支付一萬五千元，嗣經檢察官依職權送請再議，經臺灣
      高等法院檢察署檢察長於99年4 月26日以九十九年度上職
      議字第五七一六號處分書駁回在案，其中緩起訴期間為99
      年4月26日起至100年4 月25日止等情，有舉發單、裁決書
      、臺灣桃園地方法院檢察署檢察官九十九年度偵字第三五
      五六號緩起訴處分書、臺灣高等法院檢察署九十九年度上
      職議字第五七一六號處分書及臺灣高等法院被告前案紀錄
      表等附卷可憑，且為異議人所不否認，是異議人確有汽車
      駕駛人飲用酒類後其吐氣所含酒精濃度超過每公升零點二
      五毫克以上，而受緩起訴處分確定，現仍在緩起訴期內之
      事實。則異議人所受之緩起訴處分既尚未確定，仍有被檢
      察官依職權撤銷緩起訴處分而受刑事追訴處罰的可能，故
      原處分機關於緩起訴之猶豫期間屆滿前，即依道路交通管
      理處罰條例第三十五條第一項第一款規定，逕予裁處異議
      人罰鍰三萬元之處分，揆諸前揭說明，即與行政罰法第二
      十六條第一項前段、第二項之規定有違，其處分自難謂適
      法，異議人以一事不兩罰等語請求撤銷原處分關於罰鍰之
      部分，為有理由，應由本院將原處分關於罰鍰部分撤銷，
      由原處分機關視該行為之刑事訴追或審判程序終局結果確
      定後，再為適法之處理。
（四）至原處分機關裁處吊扣異議人駕駛執照十二個月及施以道
      安講習之部分，雖未據受處分人聲明異議，然因酒後駕車
      僅有一交通違規行為，有關之處罰效果之罰鍰、吊扣駕駛
      執照及施以道路交通安全講習等與該交通違規行為是否存
      在，均無從分離，自應就原處分全部加以審理。又原處分
      機關裁處吊扣異議人駕駛執照十二個月及施以道安講習之
      部分，揆諸前揭說明，既屬達成遏止酒後駕車之不法行為
      ，維護道路交通用路權人之安全法益等行政目的所必要之
      不利處分，縱異議人因同一酒後駕車行為涉犯公共危險罪
      嫌而另受檢察官發動刑事訴追，依行政罰法第二十六條第
      一項但書之規定，仍得裁處之，不受同條項前段「一事不
      二罰」原則之拘束。
六、綜上所述，本件異議人違規事證明確，原處分機關依道路交
    通管理處罰條例第三十五條第一項第一款及同法第二十四條
    第一項第二款等規定，裁處吊扣駕駛執照一年及施以道路交
    通安全講習之其他種類行政裁罰部分，於法並無不合，惟原
    處分裁處異議人罰鍰三萬元之部分，即難認為允當，應認異
    議人此部分之異議為有理由，由本院將原處分關於裁處罰鍰
    部分撤銷，並自為裁定如主文所示，以資適法。
據上論斷，應依道路交通管理處罰條例第八十七條第二項、道路
交通案件處理辦法第十九條、第二十條前段，裁定如主文。
中    華    民    國    99    年    6     月    22    日
                              交通法庭法  官  李文娟
以上正本證明與原本無異。
如不服本裁定，應於裁定送達後5 日內向本院提出抗告狀。
                                      書記官  蕭秀蓉
中    華    民    國    99    年    7     月    1     日

司法院資訊處製作；財團法人民間司法改革基金會備份。
